【裁判字號】    97,訴緝,65
【裁判日期】    971111
【裁判案由】    違反毒品危害防制條例
【裁判全文】
臺灣彰化地方法院刑事判決              97年度訴緝字第65號
公 訴 人    臺灣彰化地方法院檢察署檢察官
被    告    甲○○
上列被告因違反毒品危害防制條例案件，經檢察官提起公訴（97
年度毒偵字第1707號），被告於本院準備程序中自白犯罪，有刑
事訴訟法第273條之1第1項之情形，本院合議裁定由受命法官獨
任進行簡式審判程序，茲審理判決如下：
    主  文
甲○○施用第一級毒品，累犯，處有期徒刑壹年。
    事  實
一、甲○○前於民國（下同）90年間，因施用毒品案件，經本院
    以90年度毒聲字第807號裁定令入勒戒處所施以觀察勒戒後
    ，因認有繼續施用毒品之傾向，再經本院以90年度毒聲字第
    1134號裁定令入戒治處所施以強制戒治1年，嗣因其執行成
    效經評定為合格，復由本院以90年度毒聲字第3477號裁定停
    止戒治，所餘戒治期間付保護管束，而於90年9月28日停止
    處分出監，業於91年3月21日保護管束期滿未經撤銷而視為
    執行完畢。其復不知悔改，在前開強制戒治執行完畢釋放後
    5年內之93年間再犯連續施用第一、二級毒品案件，經本院
    以93年度訴字第1570號判決分別判處有期徒刑10月、有期徒
    刑5月，應執行有期徒刑1年2月確定；又因連續施用第一、
    二級毒品案件，經本院以94年度訴字第2118號判決分別判處
    有期徒刑1年、有期徒刑7月，並定應執行有期徒刑1年5月確
    定，嗣經本院以96年度聲減字第156號裁定減刑為有期徒刑6
    月，如易科罰金，以銀元300元折算1日、有期徒刑3月又15
    日，如易科罰金，以銀元300元折算1日，並定應執行有期徒
    刑8月15日，如易科罰金，以銀元300元折算1日確定。上開
    二案經接續執行，甫於96年7月16日縮短刑期執行完畢。詎
    其仍不知悔改，復基於施用第一級毒品海洛因及第二級毒品
    甲基安非他命之犯意，於96年12月5日晚間某時許，在其位
    於彰化縣彰化市○○里○○○街7巷124號之住所處，以將第
    一級毒品海洛因及第二級毒品甲基安非他命混合後，置於玻
    璃管內燒烤再加以吸食之方式，同時施用第一級毒品海洛因
    及第二級毒品甲基安非他命一次。嗣於96年12月7日下午5時
    40分許，因交通違規逆向行駛經警盤查，因其為毒品列管人
    口，經其同意為警採集其尿液送驗後，結果呈嗎啡及甲基安
    非他命陽性反應，始查悉上情。
二、案經臺中市警察局第一分局報請臺灣臺中地方法院檢察署檢
    察官呈請臺灣高等法院臺中分院檢察署檢察長核轉臺灣彰化
    地方法院檢察署檢察官偵查起訴。
    理  由
一、按除被告所犯為死刑、無期徒刑、最輕本刑為3年以上有期
    徒刑之罪或高等法院管轄第一審案件者外，於刑事訴訟法第
    273條第1項程序進行中，被告先就被訴事實為有罪之陳述時
    ，審判長得告知被告簡式審判程序之旨，並聽取當事人、代
    理人、辯護人及輔佐人之意見後，裁定進行簡式審判程序；
    除簡式審判程序、簡易程序及第376條第1款、第2款所列之
    罪之案件外，第一審應行合議審判，刑事訴訟法第273條之1
    第1項、第284條之1分別定有明文。本件被告甲○○所犯係
    死刑、無期徒刑、最輕本刑為3年以上有期徒刑或高等法院
    管轄第一審案件以外之罪，並於本院行準備程序時就被訴事
    實為有罪之陳述，本院合議庭依前揭規定，經評議結果，裁
    定改由受命法官獨任行簡式審判程序，先予敘明。
二、上揭事實，業據被告甲○○於警詢、偵訊、本院行準備程序
    及審理時均坦承不諱，且其於96年12月7日晚上6時10分為警
    查獲時所採取之尿液，經送鑑驗結果，確呈安非他命、甲基
    安非他命與可待因、嗎啡陽性反應，此有臺中市警察局第一
    分局委託檢驗尿液代號與真實姓名對照表及中山醫學大學附
    設醫院藥物檢測中心96年12月28日實驗編號0000000尿液檢
    驗報告各一紙附卷可稽，足徵被告之自白與事實相符，堪以
    採信。
三、按觀察、勒戒或強制戒治執行完畢釋放後，5年內再犯毒品
    危害防制條例第10條之罪，即應直接依法追訴判決，固毋庸
    再行該條例針對「初犯」所規定之觀察、勒戒或強制戒治等
    治療程序，然若係於觀察、勒戒或強制戒治執行完畢釋放後
    ，5年後再犯第10條之罪者，則應重新依該條例第20條第1項
    、第2項關於「初犯」之規定，先行送觀察、勒戒，並依其
    觀察、勒戒結果有無繼續施用毒品傾向，以定其是否施以強
    制戒治之治療程序，再於上開治療程序執行完畢後始由檢察
    官為不起訴處分，而非直接加以追訴處罰，此觀諸現行生效
    施行之毒品危害防制條例（於92年7月9日修正公布、自93年
    1月9日施行）第20條、第23條之規定甚明。而考諸前開毒品
    危害防制條例之修正理由主要係認觀察、勒戒或強制戒治後
    5年後再犯者，顯見前所實施之觀察、勒戒或強制戒治已足
    以遮斷其施用毒品之癮，為期自新及協助其斷除毒癮，對此
    5年後再犯者仍適用初犯之規定（即該條例第20條第3項之規
    定），即先經觀察、勒戒、強制戒治之程序【見該條例第20
    條修法理由5第3項修正理由 (二)】，且為配合簡化施用毒
    品犯之刑事處遇程序，並鑑於經觀察、勒戒或強制戒治執行
    完畢釋放後5年內再犯者，其再犯率甚高，原據以實施之觀
    察勒戒及強制戒治既已無法收其實效，自應施以刑事處遇【
    見該條例第23條修正理由三 (二)】，凡此俱見現行毒品危
    害防制條例於修正時刪除修正前二犯及三犯之規定，一改修
    法前繁雜之處遇程序，僅將施用毒品犯簡化區分為初犯、再
    犯外，並認施用毒品者係屬病患性犯人，以觀察、勒戒戒除
    其身癮，併以強制戒治方式祛除心癮之措施。由是觀之，現
    行毒品危害防制條例仍採「刑罰處遇程序」與「治療之保安
    處分程序」二者併行之方式，並將施用毒品者區分為「初犯
    」與「再犯」之不同，詳言之，倘毒品施用者係前經觀察、
    勒戒或強制戒制等治療程序執行完畢5年後，始再施用毒品
    之「初犯」，因認前所執行之觀察、勒戒或強制戒治足收戒
    除毒癮之效，自應重新先經觀察、勒戒或強制戒治等治療程
    序，並於治療程序執行完畢後由檢察官直接為不起訴處分，
    毋庸對之追訴處罰，反觀，在「再犯」之情形，因其先前所
    為治療程序顯未能收祛除毒癮之實效，且考量施用毒品者之
    再犯率偏高，乃簡化其刑事處遇程序，而對之直接追訴處罰
    ，不再施以保安處分之治療程序，是現行毒品危害防制條例
    所採「初犯」與「再犯」之界分，已揚棄過去修正前毒品危
    害防制條例所採一、二、三犯之判斷標準及處遇程序，且側
    重於觀察、勒戒或強制戒治等治療程序是否確實收其成效。
    因之，對於所謂「初犯」與「再犯」之區別，除應視其是否
    於觀察、勒戒或強制戒治執行完畢釋放後，5年後再犯者外
    ，尚應兼顧其前次所施予觀察、勒戒、強制戒治程序之成效
    以資判斷，如此方能貫徹現行毒品危害防制條例之修正立法
    意旨，且細繹現行毒品危害防制條例第20條、第23條之立法
    理由可知，所謂「再犯」應係指依該條例規定執行觀察、勒
    戒、強制戒治完畢釋放，再犯施用毒品罪者均屬之（見該條
    例第20修法理由二後段），是對於現行毒品危害防制條例第
    20條第3項規定「觀察、勒戒或強制戒治執行完畢後，5年後
    再犯」之解釋，自應限於該施用毒品之行為人於觀察、勒戒
    或強制戒治執行完畢後5年內均未再有任何施用毒品之犯行
    ，始足當之，茍其施用毒品之犯行，前經觀察、勒戒或強制
    戒治執行完畢後，5年內曾因再犯施用第一、二級毒品之行
    為，而經法院判處刑罰之處遇程序確定者，縱其係於觀察、
    勒戒或強制戒治執行完畢5年後復為施用毒品者（即修正前
    毒品危害防制條例所稱之三犯或三犯以上），因其於治療程
    序之保安處分執行完畢5年內，既仍有繼續施用毒品之犯行
    ，即難認前所執行之治療程序有何戒除其身心毒癮之成效可
    言，自不得僅憑該次施用毒品犯行係在前次執行治療程序之
    保安處分完畢後，5年後再犯一端，即依現行毒品危害防制
    條例第20條第3項規定，逕認為「初犯」，而適用同條第1、
    2項之觀察、勒戒或強制戒治等治療程序，否則無異使接受
    治療程序執行成效不彰，而屢犯施用毒品罪之行為人，僅因
    其施用毒品行為與前次觀察、勒戒或強制戒治完畢之時間相
    距已逾5年，反得循初犯之保安處分程序，獲邀寬典，不啻
    與前揭毒品危害防制條例之修法初衷背道而馳，是就此情形
    ，仍應認屬「再犯」之範疇，直接適用刑事刑罰處遇之程序
    ，始符修法之本旨。查本件被告前曾於90年間，因施用毒品
    案件，經本院以90年度毒聲字第807號裁定令入勒戒處所施
    以觀察勒戒後，因認有繼續施用毒品之傾向，再經本院以90
    年度毒聲字第1134號裁定令入戒治處所施以強制戒治1年，
    嗣因其執行成效經評定為合格，復由本院以90年度毒聲字第
    3477號裁定停止戒治，所餘戒治期間付保護管束，而於90年
    9月28日停止處分出監，業於91年3月21日保護管束期滿未經
    撤銷而視為執行完畢，其復不知悔改，在前開強制戒治執行
    完畢釋放後5年內之93年間再犯連續施用第一、二級毒品案
    件，經本院以93年度訴字第1570號判決分別判處有期徒刑10
    月、有期徒刑5月，應執行有期徒刑1年2月確定等情，此有
    臺灣高等法院被告前案紀錄表及臺灣彰化地方法院檢察署刑
    案資料查註紀錄表各一份存卷可參，而被告本件施用第一、
    二級毒品海洛因及甲基安非他命之犯行，雖係在前次91年間
    強制戒治執行完畢5年後所犯，惟被告於上開強制戒治執行
    完畢5年內，曾再犯施用第一、二級毒品之罪經法院宣示判
    決並確定，已詳述如前，顯見其並非於強制戒治執行完畢後
    5年內均無任何施用毒品之犯行，且其既已於強制戒治執行
    完畢5年內再犯施用第一、二級毒品之罪，已符合毒品危害
    防制條第23條第2項之所定之追訴要件，揆諸前開毒品危害
    防制條例條文及說明，被告所為本件施用第一、二級毒品海
    洛因及甲基安非他命之犯行，即無「初犯」規定之適用，自
    均毋須再重新施予觀察、勒戒或強制戒制之處遇程序，而均
    應直接訴追處罰。
四、核被告所為，係犯毒品危害防制條例第10條第1項之施用第
    一級毒品罪及同條第2項之施用第二級毒品罪。被告為施用
    毒品而持有第一、二級毒品，其持有之低度行為均應為施用
    之高度行為所吸收，均不另論罪。又被告以一個施用行為，
    同時施用第一級毒品海洛因及第二級毒品甲基安非他命，係
    一行為同時觸犯二罪名，為想像競合犯，應依刑法第55條之
    規定，從一重之施用第一級毒品海洛因罪處斷。末查被告前
    於93年間犯連續施用第一、二級毒品案件，經本院於94年3
    月24日，以93年度訴字第1570號判決分別判處有期徒刑10月
    、有期徒刑5月，應執行有期徒刑1年2月確定；又因連續施
    用第一、二級毒品案件，經本院於95年2月20日，以94年度
    訴字第2118號判決分別判處有期徒刑1年、有期徒刑7月，並
    定應執行有期徒刑1年5月確定，嗣經本院以96年度聲減字第
    156號裁定減為有期徒刑6月，如易科罰金，以銀元300元折
    算1日、有期徒刑3月15日，如易科罰金，以銀元300元折算1
    日，並定應執行有期徒刑8月15日，如易科罰金，以銀元300
    元折算1日確定；上開二案經接續執行，甫於96年7月16日縮
    短刑期執行完畢，有臺灣彰化地方法院檢察署刑案資料查註
    紀錄表、臺灣高等法院被告前案紀錄表及臺灣高等法院在監
    在押全國紀錄表各一份附卷可稽，被告前受有期徒刑執行完
    畢，於5年以內故意再犯本件有期徒刑以上之罪，為累犯，
    應依刑法第47條第1項之規定加重其刑。爰審酌被告前曾有
    施用毒品犯行，經送觀察、勒戒及強制戒治執行完畢釋放後
    ，猶不知悔改，再施用毒品不輟，不僅戕害自身健康，更辜
    負國家將之視為病人，並施以長時間之戒治處遇之苦心，惟
    其對他人權益之侵害仍屬有限，於本院行準備程序與審理時
    均已坦承犯行，暨其犯罪動機、目的、手段、同時施用海洛
    因及甲基安非他命之方法及其智識程度、生活狀況等一切情
    狀，量處如主文所示之刑。
五、據上論斷，應依刑事訴訟法第273之1第1項、第299條第1項
    前段，毒品危害防制條例第10條第1項、第2項，刑法第11條
    前段、第47條第1項、第55條，判決如主文。
本案經檢察官紀雅惠到庭執行職務。
中    華    民    國    97    年    11    月    11    日
                        刑事第二庭    法  官  黃齡玉
以上正本證明與原本無異。
如不服本判決，應於判決送達後10日內，向本院提出上訴書狀，
上訴書狀應「敘述具體上訴理由」，並按他造當事人之人數附繕
本。「切勿逕送上級法院」。
中    華    民    國    97    年    11    月    11    日
                                      書記官  林嘉賢
 毒品危害防制條例第10條
施用第一級毒品者，處 6 月以上 5 年以下有期徒刑。
施用第二級毒品者，處 3 年以下有期徒刑。


司法院資訊處製作；財團法人民間司法改革基金會備份。
